ACORDAO-COMPLETO-2542465

ACÓRDÃO 5972/2022 ATA 32/2022 - PRIMEIRA CÂMARA

VISTOS, relatados e discutidos estes autos de ato de aposentadoria submetido à apreciação deste Tribunal para fins de registro, nos termos do inc. III do art. 71 da Constituição Federal de 1988, ato esse cadastrado e disponibilizado ao TCU por intermédio do Sistema e-Pessoal, na forma dos arts. 2º e 4º da Instrução Normativa TCU 78/2018,
ACORDAM os Ministros do Tribunal de Contas da União, reunidos em Sessão da 1ª Câmara, diante das razões expostas pelo Relator, em:
9.1. considerar ilegal o ato constante da peça 3 (ato nº 3551/2018) , relativo à concessão inicial de aposentadoria a Lourival Brasil, negando-lhe o registro correspondente, nos termos do § 1º do art. 260 do Regimento Interno desta Corte de Contas;
9.2. dispensar a devolução dos valores indevidamente recebidos até a data da ciência deste Acórdão, com base no Enunciado 106 da Súmula da Jurisprudência do TCU;
9.3. determinar ao órgão de origem que:
9.3.1. comunique ao interessado o inteiro teor deste Acórdão, com fundamento nos arts. 71, inciso IX, da Constituição Federal e 262 do Regimento Interno desta Corte de Contas, no prazo de 15 (quinze) dias, contados a partir da ciência da presente deliberação, e, após, faça cessar os pagamentos decorrentes dos atos ora impugnados, sob pena de responsabilidade solidária da autoridade administrativa omissa; 
9.3.2. alerte o Sr. Lourival Brasil no sentido de que o efeito suspensivo proveniente da interposição de eventuais recursos, caso não providos, não o exime da devolução dos valores indevidamente percebidos após a notificação;
9.3.3. envie a esta Corte de Contas, no prazo de 30 (trinta) dias, por cópia, comprovante de que o interessado teve ciência desta deliberação;
9.3.4. emita novo ato de aposentadoria, livre das irregularidades apontadas, submetendo-o ao TCU, no prazo de trinta dias, consoante os arts. 262, § 2º, do Regimento Interno do TCU e 19, § 3º, da Instrução Normativa TCU 78/2018;
9.4. determinar à Sefip que:
9.4.1. verifique a implementação das medidas determinadas nos itens 9.3.1 a 9.3.4 supra;
9.4.2. arquive os presentes autos, cumpridos os termos deste acórdão.

Atos de Aposentadoria da unidade emissora Senado Federal

Primeira Câmara

Senado Federal.

3. Interessado: Lourival Brasil, CPF XXX.742.911-XX.

13.1. Ministro presente: Vital do Rêgo (na Presidência).
13.2. Ministros-Substitutos convocados: Augusto Sherman Cavalcanti (Relator) e Weder de Oliveira.

AUGUSTO SHERMAN

Cuidam os autos de ato de aposentadoria submetido à apreciação deste Tribunal para fins de registro, nos termos do inc. III do art. 71 da Constituição Federal de 1988, ato esse cadastrado e disponibilizado ao TCU por intermédio do Sistema e-Pessoal, na forma dos arts. 2º e 4º da Instrução Normativa TCU 78/2018.
2.	A unidade técnica, ao analisar os fundamentos legais da concessão, bem como as informações prestadas pelo órgão do controle interno, lavrou a instrução constante da peça 5, adiante parcialmente transcrita, com eventuais ajustes de forma:
"INTRODUÇÃO
1. Trata-se de ato de aposentadoria, submetido, para fins de registro, à apreciação do Tribunal de Contas da União (TCU) , de acordo com o art. 71, inciso III, da Constituição Federal.  O ato foi cadastrado e disponibilizado ao TCU por intermédio do Sistema e-Pessoal, na forma do art. 2º e 4º da Instrução Normativa TCU 78/2018.
2. O ato desse processo pertence às seguintes unidades:
2.1. Unidade emissora: Senado Federal.
2.2. Unidade cadastradora: Senado Federal.
2.3. Subunidade cadastradora: Senado Federal.
EXAME TÉCNICO
Procedimentos aplicados
3. Os procedimentos para exame, apreciação e registro de atos de pessoal encontram-se estabelecidos na Instrução Normativa TCU 78/2018 e na Resolução TCU 206/2007.
[...]
Exame das Constatações
9. Ato: 3551/2018 - Inicial - Interessado (a) : LOURIVAL BRASIL - CPF: XXX.742.911-XX
9.1. Parecer do Controle Interno: considerar o ato Legal.
9.2. Constatações e análises: 
9.2.1. No tempo calculado para fins de anuênio foram computados períodos não contínuos. Militar (artigo 100 da Lei 8.112/1990) de 12/01/1964 a 05/01/1965, Serviço público civil (Adm. Direta e Indireta) em cargo diferente ao da aposentadoria de 01/04/1970 a 30/10/1971 e Tempo no cargo em que se deu a aposentadoria de 09/01/1973 a 11/05/2001.
a. Justificativa do Gestor de Pessoal: Não há. Verificação efetuada no âmbito do TCU.
b. Análise do Controle Interno:  Não há. Verificação efetuada no âmbito do TCU.
c. Análise da Equipe Técnica: Legal
Não se constatou irregularidade na contagem de tempo para fins de anuênios, conforme entendimento do TCU (ver anexo a esta instrução) .
9.2.2. Houve o registro de pelo menos uma rubrica com 'Denominação para análise pelo TCU = Vantagem de caráter pessoal (64 - FC (Opção) (Vantagem de caráter pessoal - Incorporação de opção de função) - R$ 2.027,71) .
a. Justificativa do Gestor de Pessoal: Não há. Verificação efetuada no âmbito do TCU.
b. Análise do Controle Interno: Não há. Verificação efetuada no âmbito do TCU.
c. Análise da Equipe Técnica: Ilegal
Concessão da vantagem de opção que trata o art. 2º da Lei 8.911/1994, o que proporcionou acréscimo aos proventos de aposentadoria em relação a última remuneração da atividade, assim como em virtude de não haver incidência de contribuição previdenciária na atividade, resultando em descumprimento do disposto no art. 40, caput e § 2º, da Constituição Federal, com redação dada pela Emenda Constitucional 20/1998.
9.2.3. Aposentadoria com fundamento que exige pedágio.
a. Justificativa do Gestor de Pessoal: Não há. Verificação efetuada no âmbito do TCU.
b. Análise do Controle Interno: Não há. Verificação efetuada no âmbito do TCU.
c. Análise da Equipe Técnica: Legal
O servidor se aposentou com proventos proporcionais ao tempo de contribuição com fundamento na Emenda Constitucional (EC) 20/1998, art. 8°, incisos I e II, e § 1° do mesmo artigo, cujos requisitos são:
Idade: 53 anos;
Tempo no cargo em se deu a aposentadoria: 5 anos;
Tempo de contribuição: 30 anos de contribuição, acrescidos de um período adicional de contribuição equivalente a 40% do tempo que, na data da publicação da EC 20/1998, 16/12/1998, faltaria para atingir os 30 anos.
Na data da aposentadoria, o servidor contava com 55 anos de idade e 28 anos, 4 meses e 6 dias no cargo, cumprindo, nesse aspecto, os respectivos requisitos.
Com relação ao tempo de contribuição, segundo informações constantes no Mapa de Tempo, o servidor computava 10.651 dias de contribuição até 16/12/1998, já descontados os 4 dias informados no referido mapa.
O tempo total de 30 anos de contribuição equivale a 10.950 dias.
Em 16/12/1998, faltariam 299 dias para completar os 30 anos de contribuição. Com o acréscimo de 40% de 299 dias (120 dias) , o tempo total necessário para cumprir o requisito seria de 11.070 dias (10.651 + 299 + 120) .
O tempo total de contribuição do servidor é de 11.528 dias. Com base nisso, resta cumprido esse requisito.
Conforme inciso II do §1° do art. 8° da EC 20/1998, os proventos serão equivalentes a 70% do valor máximo que o servidor poderia obter (base de cálculo) , acrescido de 5% por ano de contribuição que supere a soma a que se refere ao requisito de tempo de contribuição, até o limite de 100%.
Com base nos cálculos apresentados, o tempo de contribuição superou em 458 dias (1 ano, 3 meses e 3 dias) os 11.070 dias necessários para cumprir o requisito, podendo acrescentar mais 5% aos seus proventos.
Diante disso, o servidor teria direito ao recebimento da proporção dos seus proventos à razão de 75%. As rubricas da sua ficha financeira representam esse percentual, exceto as rubricas de pagamento das vantagens do art. 193 da Lei 8.112/1990, da incorporação dos quintos, bem como do adicional de tempo de serviço, conforme entendimento pacífico desta Corte de Contas.
9.2.4. Houve o registro de pelo menos uma rubrica com 'Denominação para análise pelo TCU = Vantagem de caráter pessoal (160 - VPNI (Função Comissionada) (Vantagem de caráter pessoal - Incorporação de quintos/décimos de função) - R$ 2.450,44) .
a. Justificativa do Gestor de Pessoal: Não há. Verificação efetuada no âmbito do TCU.
b. Análise do Controle Interno: Não há. Verificação efetuada no âmbito do TCU.
c. Análise da Equipe Técnica: Legal
A concessão da vantagem de 'quintos' ou 'décimos' está em consonância com a jurisprudência deste Tribunal e os critérios das Leis 8.911/1994 e 9.624/1998 (os períodos anteriores a 08/04/1998 são suficientes para a incorporação da vantagem de quintos) .
Apesar disso, constatou-se que após a aposentadoria do servidor a rubrica de pagamento de VPNI de incorporação de quintos/décimos foi reajustada após a edição das Leis 12.779/2012 e 13.302/2016.
Comparando as rubricas dos dois contracheques anexados ao espelho do ato (março/2017 e fevereiro/2022) , constata-se que além da rubrica 160-VPNI (Função Comissionada) , as rubricas 161-VPNI (GAL) , 162-VPNI (PL) e 175-VPI Lei 10698/2003 foram reajustadas.
Registre-se que o Senado Federal reajustou todas essas rubricas de VPNIs (160, 161, 162 e 175) de todos os seus servidores ativos, aposentados e respectivos pensionistas, pelos índices das Leis 12.779/2012 e 13.302/2016.
Tal afirmativa se baseia nas informações trazidas pelo próprio Senado Federal, quando do envio dos pedidos de reexame em face dos Acórdão 112/2022-TCU-Primeira Câmara, relator: Ministro Jorge Oliveira (peça 12 do TC-Processo 040.263/2021-5) , 1568/2022 - TCU - 1ª Câmara, relator: Ministro Jorge Oliveira (peça 17-20 do TC-Processo 003.000/2022-2) , 18873/2021 - TCU - 1ª Câmara, Relator: Ministro Vital do Rêgo (peça 15 do TC-Processo 041.097/2021-1) .
Outras decisões desta Corte de Contas também foram no mesmo sentido, ou seja, que as rubricas 160-VPNI- (Função Comissionada) , 161-VPNI (GAL) , 162-VPNI (PL) e 175-VPI Lei 10698/2003, não poderiam ter os seus valores reajustados em função da aplicação das Leis 12.779/2012 e 13.302/2016 (Acórdão 1438/2022-TCU-Segunda Câmara, relator: Ministro Augusto Nardes, e 1.557/2022 - TCU - 1ª Câmara, Relator: Ministro Vital do Rêgo) .
Por todo o exposto, com relação a esse fato, considerando que as alterações de valores foram realizadas depois da aposentadoria do servidor, o ato pode ser registrado, nos termos do § 2° do art. 6° da Resolução TCU 206/2007, cabendo determinação ao Senado Federal no sentido de alterar os valores percebidos nas rubricas 160-VPNI- (Função Comissionada) , 161-VPNI (GAL) , 162-VPNI (PL) e 175-VPI Lei 10698/2003, nos proventos do (a) ex-servidor (a) para os valores anteriores à vigência das Leis 12.779/2012 e 13.302/2016.
9.3. O quadro resumo de ocorrências e, quando for o caso, o detalhamento da norma legal e da jurisprudência para as inconsistências acima elencadas encontra-se no anexo II dessa instrução. 
9.4. Encaminhamento do ato: 
9.4.1. Considerar ILEGAL e recusar registro do ato de Aposentadoria de LOURIVAL BRASIL do quadro de pessoal do órgão/entidade Senado Federal, com base nos arts. 71, inciso III, da Constituição Federal, 1º, inciso V, e 39, inciso II, da Lei 8.443/1992 e 260, § 1º, do Regimento Interno.
9.4.2. Para o ato de Aposentadoria de LOURIVAL BRASIL, determinar ao Senado Federal que altere, no prazo de 15 (quinze) dias, contados da ciência desta deliberação, as rubricas 160-VPNI- (Função Comissionada) , 161-VPNI (GAL) , 162-VPNI (PL) e 175-VPI Lei 10698/2003, nos proventos do (a) ex-servidor (a) , para os valores anteriores à vigência das Leis 12.779/2012 e 13.302/2016. 
9.4.3. Com fulcro no art. 262, caput, do Regimento Interno deste Tribunal, determinar ao órgão/entidade Senado Federal que: 
a. emita novo ato, livre da irregularidade ora apontada, em substituição ao ato de Aposentadoria de LOURIVAL BRASIL, submetendo-o à nova apreciação por este Tribunal, na forma do artigo 260, caput, também do Regimento.
b. dispense a devolução dos valores indevidamente recebidos de boa-fé até a data da ciência do órgão/entidade Senado Federal, do acórdão que vier a ser proferido, com base no Enunciado 106 da Súmula da Jurisprudência do TCU.
c. no prazo de trinta dias, contados da ciência da decisão, envie a este Tribunal documentos comprobatórios de que o (a) interessado (a) cujo ato foi impugnado está ciente do julgamento deste Tribunal.
d. dê ciência, no prazo de quinze dias, contados da notificação, do inteiro teor desta deliberação (a) o interessado (a) , alertando-o (a) de que o efeito suspensivo proveniente da interposição de eventuais recursos junto ao TCU não o (a) exime da devolução dos valores percebidos indevidamente, caso o recurso não seja provido.
e. promova a exclusão, no prazo 15 (quinze) dias, contados a partir da ciência desta deliberação, sujeitando-se a autoridade administrativa omissa à responsabilidade solidária, da rubrica apontada em face de manifesta ilegalidade, uma vez que o seu pagamento não encontra respaldo na jurisprudência deste Tribunal.
CONCLUSÃO
10. A abrangência e a profundidade das verificações levadas a efeito fundamentam convicção de que o ato 3551/2018 pode ser apreciado pela ilegalidade, em razão das irregularidades apontadas no item Exame das Constatações desta instrução, que representam afronta à legislação e à jurisprudência de referência
PROPOSTA DE ENCAMINHAMENTO
11. Ante o exposto, com fundamento no art. 71, inciso III, da Constituição Federal, no art. 1º, inciso V, e art. 39, incisos I e II, da Lei 8.443/1992, no art. 260 do Regimento Interno do Tribunal de Contas da União, propõe-se: 
11.1. Considerar ILEGAL e recusar registro do ato de Aposentadoria de LOURIVAL BRASIL do quadro de pessoal do órgão/entidade Senado Federal, com base nos arts. 71, inciso III, da Constituição Federal, 1º, inciso V, e 39, inciso II, da Lei 8.443/1992 e 260, § 1º, do Regimento Interno.
11.2. Para o ato de Aposentadoria de LOURIVAL BRASIL, determinar ao Senado Federal que altere, no prazo de 15 (quinze) dias, contados da ciência desta deliberação, as rubricas 160-VPNI- (Função Comissionada) , 161-VPNI (GAL) , 162-VPNI (PL) e 175-VPI Lei 10698/2003, nos proventos do (a) ex-servidor (a) , para os valores anteriores à vigência das Leis 12.779/2012 e 13.302/2016.
11.3. Com fulcro no art. 262, caput, do Regimento Interno deste Tribunal, determinar ao órgão/entidade Senado Federal que:
11.3.1. emita novo ato, livre da irregularidade ora apontada, em substituição ao ato de Aposentadoria de LOURIVAL BRASIL, submetendo-o à nova apreciação por este Tribunal, na forma do artigo 260, caput, também do Regimento.
11.3.2. dê ciência, no prazo de quinze dias, contados da notificação, do inteiro teor desta deliberação (a) o interessado (a) , alertando-o (a) de que o efeito suspensivo proveniente da interposição de eventuais recursos junto ao TCU não o (a) exime da devolução dos valores percebidos indevidamente, caso o recurso não seja provido.
11.3.3. dispense a devolução dos valores indevidamente recebidos de boa-fé até a data da ciência do órgão/entidade Senado Federal, do acórdão que vier a ser proferido, com base no Enunciado 106 da Súmula da Jurisprudência do TCU.
11.3.4. promova a exclusão, no prazo 15 (quinze) dias, contados a partir da ciência desta deliberação, sujeitando-se a autoridade administrativa omissa à responsabilidade solidária, da rubrica apontada em face de manifesta ilegalidade, uma vez que o seu pagamento não encontra respaldo na jurisprudência deste Tribunal.
11.3.5. no prazo de trinta dias, contados da ciência da decisão, envie a este Tribunal documentos comprobatórios de que o (a) interessado (a) cujo ato foi impugnado está ciente do julgamento deste Tribunal."
3.	Em seu pronunciamento regimental, o Ministério Público junto a esta Casa, neste ato representado pela Procuradora-Geral Cristina Machado da Costa e Silva, manifestou sua concordância com as conclusões e propostas da unidade técnica (peça 8) .
É o relatório.

não há.

Procuradora-Geral Cristina Machado da Costa e Silva.

PESSOAL. APOSENTADORIA. INCLUSÃO, NOS PROVENTOS, DA VANTAGEM "OPÇÃO" SEM O PREENCHIMENTO DOS REQUISITOS PARA TANTO E AINDA CUMULATIVAMENTE COM A VANTAGEM "QUINTOS". ATUALIZAÇÃO IRREGULAR DAS PARCELAS DECORRENTES DA INCORPORAÇÃO DE QUINTOS. ILEGALIDADE E NEGATIVA DO CORRESPONDENTE REGISTRO. DETERMINAÇÕES. CIÊNCIA.

APOSENTADORIA (APOS)

Tratam os autos de ato de aposentadoria submetido à apreciação deste Tribunal para fins de registro, nos termos do inc. III do art. 71 da Constituição Federal de 1988, ato esse cadastrado e disponibilizado ao TCU por intermédio do Sistema e-Pessoal, na forma dos arts. 2º e 4º da Instrução Normativa TCU 78/2018.
2.	Desde logo, consigno alinhar-me às conclusões das instâncias que me precederam, incorporando suas análises às minhas razões de decidir, quanto a considerar presentes irregularidades, suficientes para ensejar a ilegalidade do ato examinado, no que se refere à indevida inclusão da vantagem "opção" e no reajuste irregular das parcelas atinentes a "quintos/décimos".
3.	De fato, a inclusão, nos proventos, da vantagem denominada "opção", em favor de interessado que somente implementou os requisitos para aposentar-se após o advento da EC 20/98 carece de amparo legal, consoante pacífica e abundante jurisprudência desta corte de Contas, na linha do Acórdão 1599/2019-TCU-Plenário, da relatoria do Ministro Benjamin Zymler (tais como, apenas para citar alguns exemplos, os Acórdãos da 1ª Câmara 17230/2021, Relator Ministro Vital do Rêgo, 17741/2021, Relator Ministro Jorge Oliveira; e os Acórdãos da 2ª Câmara 17208/2021, Relator Ministro-Substituto Marcos Bemquerer Costa, 17957/2021, Relator Ministro Aroldo Cedraz, 18068/2021, Relator Ministro Augusto Nardes) .
4.	Além desse aspecto, o pagamento da rubrica "opção" cumulativamente com a vantagem de quintos/décimos, transformada em Vantagem Pessoal Nominalmente Identificada - VPNI, pelo artigo 62-A da Lei 8.112/1990, é igualmente irregular por falta de amparo legal, tendo em vista a vedação expressa quanto a isso constante do mesmo dispositivo legal que permitia a percepção da "opção" na inatividade (o art. 193 da Lei 8.112/1990) , consoante já há muito reconhecido pelo Tribunal, conforme  explicitado por meio da Decisão 844/2001 - TCU - Plenário.
5.	Ainda que se fosse alegar que esses dois fundamentos seriam insuficientes para configurar a ilegalidade do pagamento da parcela "opção", ainda é possível verificar que a estrutura remuneratória em relação à qual se deu o estabelecimento dos proventos do servidor, o qual goza de paridade, mais recentemente sofreu alteração, com a edição da Lei 12.300/2010.
6.	Com efeito, a função comissionada FC-05, que supostamente daria ensejo ao pagamento da parcela "opção" ao Sr. Lourival Brasil, desde 2010, por força da Lei 12.300/2010, não mais confere aos seus exercentes a faculdade de optar entre os vencimentos de seu cargo efetivo e a remuneração da função.
7.	De fato, a FC-05, a exemplo de todas as demais FC do Senado Federal, voltou a ser retribuída como função gratificada, ou seja, mediante o simples acréscimo de seu valor à remuneração do cargo efetivo do servidor (art. 10 da Lei 12.300/2010) , exatamente como se dava com as antigas GRG. Assim, ao Sr. Lourival Brasil não é dado perceber a "opção" porque a atual estrutura remuneratória com a qual seus proventos detêm paridade não comporta o pagamento da vantagem pelo exercício de função gratificada.
8.	Além desse aspecto, igualmente identifico que o valor das parcelas de quintos nos proventos do interessado sofreu reajustes indevidos, ao arrepio da lei, consoante demonstrado no quadro a seguir:
Lourival Brasil - Valores da VPNI atinente a quintos
	Em março/2017[footnoteRef:2] [2:  Primeira folha de pagamento disponível para o interessado no Sistema e-Pessoal.] 
	Em março/2018
	Em março/2019

	R$ 7.312,85[footnoteRef:3]   [3:  Nos contracheques do interessado, a rubrica em questão é usualmente representada pelos verbetes "160 - VPNI (Função Comissionada) ", "161 - VPNI (GAL) " e "162 - VPNI (PL) ".] 
	R$ 7.664,02
	R$ 8.009,08

	[footnoteRef:4] [4:  No caso específico do ato examinado, como a posição da ficha financeira informada no ato é de 05/2001 e o contracheque mais antigo do interessado disponibilizado no e-Pessoal é o de 03/2017, não foi possível aqui explicitar os reajustes anteriores. No entanto, a perfeita coincidência das duas outras atualizações demonstradas com os índices fixados no art. 1º da Lei 13.302/2016 já comprova sua aplicação.] 
	Aumento de 4,8% em relação a março de 2017
	Aumento de 4,5% em relação a março de 2018

		Fonte: Sistema e-Pessoal. 
9.	Dentro desse contexto, verifico restar demonstrado nestes autos que o Senado Federal aplicou, aos quintos referidos, ao menos os reajustes concedidos pelo art. 1º da Lei 13.302/2016. O registro da instrução, a propósito, é de que, em situações similares à do ato ora examinado (em que as parcelas de quintos incorporados são mais antigas) , também haveriam sido indevidamente aplicados os índices de reajuste da Lei 12.779/2012, segundo informações aportadas pelo próprio Senado, quando dos pedidos de reexame em face dos Acórdão 112/2022-TCU-Primeira Câmara (peça 12 do TC-Processo 040.263/2021-5) , 1568/2022 - TCU - 1ª Câmara (peças 17/20 do TC-Processo 003.000/2022-2) e 18873/2021 - TCU - 1ª Câmara (peça 15 do TC-Processo 041.097/2021-1) .
10.	No entanto, os "quintos/décimos" incorporados foram transformados em VPNI pela Lei 9.527/1997 e, nos termos do art. 15, § 1º daquele normativo, somente deveriam, salvo previsão legal em contrário, ser objeto dos reajustes gerais, categoria em que não se enquadram aqueles previstos pelas Leis 12.779/2012 e 13.302/2016 (diferentemente, por exemplo, dos casos das Leis 10.331/2001 e 10.697/2003) , igualmente não se verificando que referidos instrumentos contenham disposição expressa de que os reajustes nele estabelecidos devam alcançar a VPNI de quintos/décimos.
11.	Vale mencionar que a jurisprudência do Superior Tribunal de Justiça - STJ é no sentido de que os quintos incorporados até a edição da Lei 9.527/97 devem ser atualizados de acordo com os critérios adotados para a revisão geral da remuneração dos servidores públicos federais (vide, e.g., EDcl no AgInt no RECURSO ESPECIAL Nº 1.516.357 - RS. Relator: Ministro Mauro Campbell Marques, julgado em 21/6/2018) .
12.	Dessa forma, a regularização do ato também dependerá de que o Senado Federal suprima, da VPNI correspondente aos "quintos/décimos" incorporados, os índices de reajustes aplicados com base nas Leis 12.779/2012 e 13.302/2016.
13.	Assim, o ato de aposentadoria constante da peça 3 não poderá prosperar nos moldes em que concedido, sem prejuízo de que novo ato, livre das irregularidades apontadas, seja encaminhado ao Tribunal para oportuna deliberação.
14.	De todo modo, considerando tratarem-se de ilegalidades relacionadas a processo de concessão, perfilho o entendimento de que o julgamento proposto não implica a obrigatoriedade de ressarcimento das importâncias indevidamente recebidas de boa-fé, até a data do conhecimento desta deliberação, razão pela qual julgo aplicável o Enunciado 106 da Súmula de Jurisprudência deste Tribunal.
15.	Ressalto que o ato de aposentadoria constante destes autos foi disponibilizado ao TCU há menos de 5 (cinco) anos, não lhes sendo aplicável, assim, a nova orientação do STF consubstanciada no RE 636.553/RS.
	Diante do exposto, ao acolher as propostas alvitradas pela unidade técnica instrutiva, com que se pôs de acordo a representante do Ministério Público, manifesto-me por que o Tribunal aprove o Acórdão que ora submeto à deliberação deste Colegiado.
TCU, Sala das Sessões, em 13 de setembro de 2022. 
AUGUSTO SHERMAN CAVALCANTI 
Relator